【裁判字號】    97,訴,3768
【裁判日期】    980527
【裁判案由】    損害賠償
【裁判全文】
臺灣臺北地方法院民事判決              97年度訴字第3768號
原      告  甲○○
訴訟代理人  沈明欣律師
            宋重和律師
            吳臾夢律師
複 代理 人  林仲豪律師
被      告  乙○○
訴訟代理人  洪銘徽律師
上列當事人間請求損害賠償事件，本院於民國98年5 月14日言詞
辯論終結，判決如下：
    主      文
被告應給付原告新臺幣捌萬元，及自民國九十七年五月十九日起
至清償日止按年息百分之五計算之利息。
原告其餘之訴駁回。
訴訟費用由被告負擔二十分之一，餘由原告負擔。
本判決原告勝訴部份，得假執行。但被告得以新臺幣捌萬元為原
告預供擔保，而免為假執行。
原告其餘假執行之聲請駁回。
    事實及理由
甲、程序方面
    按因侵權行為涉訟者，得由行為地之法院管轄：又被告住所
    、不動產所在地、侵權行為地或其他據以定管轄法院之地，
    跨連或散在數法院管轄區域內者，各該法院俱有管轄權；同
    一訴訟，數法院有管轄權者，原告得任向其中一法院起訴，
    民事訴訟法第15條第1 項、第21條、第22條分別定有明文。
    再者，管轄權之有無，應依原告主張之事實，按諸法律關於
    管轄之規定而為認定；所謂行為地，凡為一部實行行為或其
    一部行為結果發生之地皆屬之（最高法院65年台抗字第162
    號、56年台抗字第369 號判例意旨參照）。查原告主張被告
    為竊盜之侵權行為地為臺北市○○區○○路1 段77號東區地
    ○街19之1 店面，為本院管轄區域內，則本院自有管轄權。
乙、實體方面
一、原告主張：伊於民國94年7 月21日與訴外人安佑股份有限公
    司（下稱安佑公司）簽訂安佑公司台北捷運東區地○街店舖
    經營契約（下稱店舖經營契約），由安佑公司提供臺北市○
    ○區○○路1 段77號東區地○街19之1 號店面，供伊經營販
    賣服飾、皮件之用，租期自94年7 月31日至95年7 月31日止
    ，被告為安佑公司之負責人。嗣因安佑公司遲未修繕上開店
    面之漏水問題，伊即拒絕支付管銷費用，詎被告竟於95年6
    月22日上午，假藉修繕名義騙取伊店內之鑰匙，未經伊同意
    ，擅自雇用工人進入上址店內，搬走價值約新臺幣（下同）
    337 萬3210元之服飾（下稱系爭貨物），侵害伊對於系爭貨
    物之財產權及占有利益，致受有上開價值財物之損害，扣除
    伊積欠被告租金48萬5506元後，尚有288 萬7704元之損害，
    伊僅先就其中之160 萬元為一部請求，爰依侵權行為法律關
    係，請求被告如數返還本息等語。併聲明：(一)被告應給付原
    告160 萬元，及自起訴狀繕本送達翌日起至清償日止，按年
    息百分之五計算之利息。(二)願供擔保請准宣告假執行。
二、被告則以：伊係安佑公司之負責人，安佑公司與原告簽訂上
    開店舖經營契約，依照系爭契約第3 條、第20條及第12條第
    2 項約定，原告每月需給付管銷費用13萬元，作為使用上開
    店面經營之對價，並以安佑公司名義，向第三人購買商品，
    則安佑公司本為上址店內系爭貨物之所有權人，自無侵害原
    告權利可言；又因上開店面漏水，伊唯恐系爭貨物有所損害
    ，始將店內系爭貨物移置他處，尚難謂主觀上有何故意過失
    侵害原告之權利。縱認伊就系爭貨物無所有權，惟原告自94
    年9 月起至95年6 月止，尚積欠安佑公司管銷費用53萬4056
    元，伊為保全上開債權，乃基於行使留置權之意思，僱工將
    原告置於上開店面內之系爭貨物取走，置於安佑公司占有下
    ，係合法占有系爭貨物，亦無不法。況系爭店面僅有10坪大
    小，以原告自94年8 月至95年6 月之平均每月營業額約13萬
    餘元計，置於店內之系爭貨物價值要無達337 萬餘元之譜，
    且系爭貨物尚在伊之占有中，就損害賠償之方法應以回復原
    狀為適當，原告既未催告伊返還系爭貨物，自不發生遲延利
    息。另安佑公司業於97年3 月1 日將對原告之管銷費用債權
    讓與予伊，並於98年1 月14日以存證信函通知原告等語置辯
    。併聲明：(一)原告之訴及假執行之聲請均駁回。(二)如受不利
    判決，願供擔保請准宣告免假執行。
三、兩造不爭執之事實：
  (一)原告於94年7 月21日向訴外人安佑公司承租系爭店面，租期
    自94年7 月31日至95年7 月31日，販售服飾、皮革。被告為
    安佑公司之負責人。
  (二)系爭店面因漏水，原告尚積欠安佑公司管銷費用未付。
  (三)被告於95年6 月22日上午僱人將原告擺放店內之系爭貨物搬
    離，存放在臺北市○○街○ 段124 之12號1 樓倉庫。
  (四)安佑公司於97年3 月31日將對原告之管銷費用債權讓與被告
    ，並於98年1 月14日通知原告。
    以上事實，為兩造所不爭執（見本院卷第169 頁），且有店
    鋪經營契約、系爭貨物明細數量表、債權讓與契約、存證信
    函為證（見本院卷第7 至11頁、第53頁、第131 至134 頁）
    ，堪信為真正。
四、原告主張：被告於95年6 月22日僱人將原告置於上開店面內
    之系爭貨物搬離，而系爭貨物有係原告所有，有係其他廠商
    寄賣，被告擅自搬離之行為，侵害原告對系爭貨品財產權及
    占有之利益，致原告受有財產上損害共337 萬3210元，爰依
    侵權行為法律關係為一部請求損害賠償160 萬元本息等語，
    則為被告所否認，並以上揭情詞置辯。則本件爭點厥為：(一)
    被告應否負侵權行為責任？(二)原告可否逕行請求損害賠償？
    金額若干？
五、法院之判斷：
  (一)被告應否負侵權行為責任？
  1.原告主張：被告於95年6 月22日上午雇用搬家工人，未經原
    告同意，擅將上址店內系爭貨物搬至台北市○○街○ 段124
    之12號1 樓倉庫等情，為被告自認不諱（見本院卷第169 頁
    反面），應信為真。上址店面既係由原告向訴外人安佑公司
    承租經營，店內存放之系爭貨品為原告善意占有，自應依民
    法第952 條推定其為適法所有之權利，得為系爭貨品之使用
    及收益；被告雖辯稱：唯恐店面漏水，始將系爭貨物搬離，
    且系爭貨物係原告以其名義所購入，自為系爭貨物之所有權
    人云云，並提出台北大眾捷運股份有限公司函文、會議紀錄
    、統一發票4 紙為憑（見本院卷第77至82頁）。惟：安佑公
    司與原告簽訂上開店鋪經營契約，由安佑公司提供上址店面
    供原告營業販售皮件、服飾，原告則按月給付管銷費用13萬
    元，經營期間自94年7 月31日至95年7 月31日止（上開契約
    第2 、3 條參照），核其性質應屬租賃關係，縱使原告應定
    期提交相關營業總額、收銀機相關報表憑證、發票明細文件
    等予安佑公司，或原告應使用安佑公司之發票屬實（上開契
    約第12、20條參照），原告既係以自己商號名義（世界購物
    城＆婚禮購物城）對外營業，有現場照片為證（見本院卷第
    94頁），上開約定諒係供核對店鋪營業額俾便安佑公司申報
    稅捐之用，尚不能逕謂安佑公司或被告為系爭貨物之所有權
    人；遑論上開發票充其量僅能證明被告有購入發票所載貨品
    之事實，不足證明該貨品即屬原告為安佑公司或被告所購入
    ，或該物品與被告取走之系爭貨品有何干係；又店內系爭貨
    物既屬原告所有，安佑公司或被告為避免施工期間財損爭議
    ，僅需協調原告將店鋪內物品帶走，於每日開工前協助開放
    店鋪，並於施作完畢後關閉店鋪（見本院卷第82頁會議結論
    ），斷無擅自搬離系爭貨物，且未於施工完畢後即將系爭貨
    物運回店鋪交還原告，仍留置系爭貨物長達近2 年不歸還之
    理，是被告上開所辯，難以驟採。
  2.按「不動產之出租人，就租賃契約所生之債權，對於承租人
    之物置於該不動產者，有留置權。但禁止扣押之物，不在此
    限」、「承租人將前條留置物取去者，出租人之留置權消滅
    。但其取去係乘出租人不知，或出租人曾提出異議者，不在
    此限」、「出租人有提出異議者，得不聲請法院，逕行阻止
    承租人取去留置物。如承租人離去租賃之不動產者，並得占
    有該物」，民法第445條第1項、第446條第1項、第447條第1
    項分別定有明文；而民法第445條第1項所稱之留置權，不以
    該留置物為不動產之出租人所占有，為其發生要件，此通觀
    同條至第447條規定，極為明顯（最高法院28年上第687號判
    例要旨參照）。是不動產出租人留置權之成立要件，不以占
    有留置物為前提，僅出租人對承租人有基於租賃契約所生之
    債權時，即得對承租人置於租賃物中之承租人物品享有留置
    權。準此，出租人留置權成立時，既無須占有留置物，成立
    後亦無占有留置物之權能，僅於遇有承租人欲取去留置物時
    ，經出租人提出異議，得逕行阻止承租人取去留置物，並於
    承租人離去，始得占有該留置物。被告辯稱：截至95年6月
    止，原告尚積欠安佑公司管消費用53萬4056元（見本院卷第
    68頁），原告則主張僅有48萬5506元未付（見本院卷第126
    頁），兩造各執一詞，惟安佑公司基於上開店鋪經營契約對
    原告至少有48萬5506元管銷費用債權存在，應毋庸疑，揆諸
    上開說明，安佑公司固對原告置於上址店面之系爭貨物有留
    置權，然安佑公司就該留置權之成立，既不以占有留置物為
    必要，僅於原告有取去留置物之行為時，提出異議，始得阻
    止承租人取去留置物，並於原告離去後，始得占有留置物，
    本件被告既未舉證原告欲將店面內系爭貨物搬離店面，安佑
    公司或被告逕將系爭貨物搬離上址店面，難謂係正當行使權
    利，故被告抗辯：為保全上開管銷債權行使留置權，自得阻
    卻違法云云，並無足取。
  3.又為保護自己權利，對於他人之自由或財產施以拘束、押收
    或毀損者，不負損害賠償責任。但以不及受法院或其他有關
    機關援助，並非於其時為之，則請求權不得實行或其實行顯
    有困難者為限，民法第151 條規定甚明。是債權人為保護自
    己之債權，僅於其債權不及受法院或其他有關機關援助，並
    非於其時為之，則請求權不得實行或其實行顯有困難者，使
    得為自助行為。安佑公司對原告雖有管銷費用債權，然並非
    不能藉保全程序或訴訟加以實現，被告復未舉證有何不及受
    法院或其他有關機關援助，非於其時為之，則請求權不得實
    行或其實行顯有困難之情形，是被告辯稱：搬離系爭貨物係
    為保全債權之自助行為，於法亦有未合，自不足採。
  4.綜上，被告明知對系爭貨物並無所有權或合法占有權源，竟
    未經原告同意，擅將系爭貨物搬離上址店面，致原告受有喪
    失系爭貨物占有利益之損害，被告對其上開行為既有認識，
    主觀上難謂不具有故意；又被告擅將他人置放於店面內之物
    品搬離，不論係強行取去，或趁原告不知而取去，顯係以背
    於善良風俗方式為之，復未有何阻卻違法事由存在，具有不
    法性，致原告受有損害，是原告依侵權行為法則請求被告負
    損害賠償責任，自屬有據。
  (二)原告可否逕行請求損害賠償？金額若干？
  1.按負損害賠償責任者，除法律另有規定或契約另有訂定外，
    應回復他方損害發生前之原狀，民法第213 條第1 項固定有
    明文。惟其經債權人定期催告逾期不為回復，或不能回復原
    狀，或回復顯有重大困難者，債權人則得請求以金錢賠償損
    害，同法第214 條、第215 條亦分別定有明文。至回復原狀
    可能與否，應依誠信原則具體各別決定（最高法院87年度台
    上字第2357號判決意旨參照）。又損害賠償，除法律另有規
    定或契約另有訂定外，應以填補債權人所受損害及所失利益
    為限，此觀民法第216條第1項即明。
  2.查：系爭貨品包括分為背包、長短袖上衣、長短褲、長短女
    裙、男襯衫、休閒衫、外套及領帶，主要產地為臺灣、香港
    、越南及大陸等地（參鑑定報告第6 、7 頁），現尚存放於
    臺北市○○街○ 段124 之12號倉庫中，為兩造所不爭執，被
    告辯稱：「當初搬運時情況與現況相符」，原告則稱：「雖
    然檢查有一些損害，但原告仍願意以現況作為鑑定基準」（
    均見本院卷第51頁反面），是原告所受損害並非不能回復或
    回復顯有重大困難，應有回復原狀可能，原告復未舉證已定
    相當期限催告後，被告逾期不為回復，被告亦於98年1 月14
    日寄發存證信函催告原告於5 日內取回系爭貨品，有該存證
    信函、回執可參（見本院卷第132 至133 頁、第161 頁），
    是原告逕行請求金錢賠償云云，即無可取。又損害賠償之目
    的在於填補所生之損害，其應回復者，並非「原來狀態」，
    而係「應有狀態」，應將損害事故發生後之變動狀況考慮在
    內，故其價格應以加害人應為給付之時為準，被害人請求賠
    償時，加害人即有給付之義務，算定被害物價格，應以起訴
    時之市價為準。被告於95年6 月22日擅自搬離系爭貨品，詎
    97年4 月16日起訴時，已有1 年10月，系爭貨品為流行服飾
    ，其價值每因服飾之款式、布料涉及季節性、流行性、時效
    性而有差異，經兩造合意委請華淵鑑價股份有限公司（下稱
    華淵公司）鑑定系爭貨品之價值，並同意以鑑定價格作為存
    放系爭貨品之價值（見本院卷第51頁反面），核係兩造對於
    原因事實確定其證據方法之證據契約，內容未涉及公益，且
    在當事人原有自由處分權限，按諸最高法院96年度台上字第
    2907號判決要旨，自應受該證據契約之拘束。依華淵公司鑑
    定結果，系爭貨品於95年6 月22日時之市價為42萬元，於起
    訴時之市價為34萬元，縱被告將系爭貨物回復原狀返還予原
    告，原告於系爭貨物遭被告占有期間不能對系爭貨物為使用
    、收益，更受有系爭貨物價值減損8 萬元之損害，此有該公
    司97年11月10日（97）華淵鑑字第M0000000號鑑價報告可稽
    （見本院卷第108 至109 頁），是原告主張系爭貨品減損價
    值8萬元，應予准許。
六、綜上所述，原告依侵權行為法律關係，請求被告給付8 萬元
    ，及自起訴狀繕本送達翌日即97年5 月19日起（起訴狀係97
    年5 月8 日寄存送達台北縣政府警察局板橋分局沙崙派出所
    ，依民事訴訟法第138 條第2 項規定，於97年5 月18日生效
    ，見本院卷第34頁）至清償之日止，按年息百分之五計算之
    利息，為有理由，應予准許；逾此範圍，即無憑據，應予駁
    回。又本件所命被告給付部分未逾50萬元，應依職權宣告假
    執行；被告聲請宣告免為假執行，核無不合，爰酌定相當之
    擔保金額准許之。至原告敗訴部分，其假執行之聲請，所失
    附麗，不應准許。
七、本件為判決之基礎已臻明確，兩造其餘之攻擊或防禦方法及
    證據，經本院斟酌後，認為均不足以影響本判決之結果，亦
    與本案爭點無涉，自無逐一詳予論駁之必要，亦此敘明。
八、據上論結：本件原告之訴為一部有理由，一部無理由，依民
    事訴訟法第79條、第389條第1項第5款、第392條第2項，判
    決如主文。
中    華    民    國    98    年    5    月     27    日
                  民事第五庭    法  官  胡宏文
以上正本係照原本作成
如對本判決上訴，須於判決送達後20日內向本院提出上訴狀
中    華    民    國    98    年    5     月    27    日
                                書記官  曾寶生


司法院資訊處製作；財團法人民間司法改革基金會備份。
